臺灣臺北地方法院刑事裁定　　　　　　 100年度聲判字第79號
聲　請　人　黃燕鳳
代　理　人　廖穎愷律師
被　　　告　張忠玲
　　　　　　陳恭民
上列聲請人因被告等詐欺等案件，經臺灣臺北地方法院檢察署檢
察官於民國100 年1 月19日以99年度偵續字第883 號為不起訴處
分，聲請人不服，向臺灣高等法院檢察署聲請再議，經該署於10
0 年2 月23日以100 年度上聲議字第1451號處分書駁回再議，聲
請人聲請將本件交付審判，本院裁定如下：
    主  文
聲請駁回。
    理  由
一、按告訴人不服上級法院檢察署檢察長或檢察總長認再議為無
    理由而駁回之處分者，得於接受處分書後10日內委任律師提
    出理由狀，向該管第1 審法院聲請交付審判；法院認為交付
    審判之聲請不合法或無理由者，應駁回之，刑事訴訟法第25
    8 條之1 第1 項、第258 條之3 第2 項前段分別定有明文。
    又按刑事訴訟法第258 條之1 規定告訴人得向法院聲請交付
    審判，係對於「檢察官不起訴或緩起訴裁量權」制衡之一種
    外部監督機制，法院僅就檢察官所為不起訴或緩起訴之處分
    是否正確加以審查，以防止檢察機關濫權，依此立法精神，
    同法第258 條之3 第3 項規定法院審查聲請交付審判案件時
    「得為必要之調查」，其調查證據之範圍，自應以偵查中曾
    顯現之證據為限；而同法第260 條對於不起訴處分已確定或
    緩起訴處分期滿未經撤銷者得再行起訴之規定，其立法理由
    說明該條所謂不起訴處分已確定者，包括「聲請法院交付審
    判復經駁回者」之情形在內，是前述「得為必要之調查」，
    其調查證據範圍，更應以偵查中曾顯現之證據為限，不得就
    告訴人新提出之證據再為調查，亦不得蒐集偵查卷以外之證
    據，否則，將與刑事訴訟法第260 條之再行起訴規定，混淆
    不清，亦將使法院僭越檢察官之職權，而有回復「糾問制度
    」之虞；且法院裁定交付審判，即如同檢察官提起公訴使案
    件進入審判程序，是法院裁定交付審判之前提，必須偵查卷
    內所存證據已符合刑事訴訟法第251 條第1 項規定「足認被
    告有犯罪嫌疑」而檢察官應提起公訴之情形，亦即該案件已
    經跨越起訴門檻，否則，縱或法院對於檢察官所認定之基礎
    事實有不同之判斷，但如該案件仍須另行蒐證偵查始能判斷
    應否交付審判者，因交付審判審查制度並無如同再議救濟制
    度得為發回原檢察官續行偵查之設計，法院仍應依同法第25
    8 條之3 第2 項前段之規定，以聲請無理由而裁定駁回。
二、本件聲請人即告訴人黃燕鳳以被告張忠玲、余瑞玉及陳恭民
    共同涉犯詐欺、重利罪嫌，向臺灣臺北地方法院檢察署檢察
    官提出告訴，經該署檢察官以99年度偵續字第883 號為不起
    訴處分後，聲請人不服（但不包括被告余瑞玉及重利之部分
    ，下同），聲請再議，經臺灣高等法院檢察署檢察長審核結
    果，認為原不起訴處分核無不當，於民國100 年2 月23日以
    100 年度上聲議字第1451號處分駁回再議。聲請人後於同年
    3 月11日收受該處分書，委任律師於同年月16日向本院聲請
    交付審判等情，有告訴狀、上開臺灣臺北地方法院檢察署檢
    察官不起訴處分書、臺灣高等法院檢察署處分書、送達回證
    、刑事聲請交付審判狀等件附卷可稽，故本件聲請程序合法
    ，合先敘明。
三、聲請人聲請交付審判意旨略以：聲請人之所以同意簽訂承諾
    契約書，係因為被告2 人告知已與土地銀行中崙分行完成聯
    繫，該行業已同意以系爭14筆土地抵押借款新臺幣（下同）
    3 千萬元，此有李素玉之偵訊證詞可證，且因此該契約書第
    2 條方載明此事，由此即可證明被告2 人詐欺之事實，為此
    聲明不服，聲請交付審判等語。
四、按犯罪事實應依證據認定之，無證據不得認定其犯罪事實，
    刑事訴訟法第154 條第2 項定有明文；又告訴人之告訴，係
    以使被告受刑事訴追為目的，是其陳述是否與事實相符，仍
    應調查其他證據以資審認；而犯罪事實之認定，應憑證據，
    如未能發現相當證據，或證據不足以證明，自不能以推測或
    擬制之方法，以為裁判基礎；另認定不利於被告之事實，須
    依積極證據，苟積極證據不足為不利於被告事實之認定時，
    即應為有利於被告之認定，更不必有何有利之證據（最高法
    院40年度台上字第86號、30年度上字第816 號等判例意旨參
    照）。又按刑法第339 條第1 項之詐欺取財罪，係以行為人
    有不法所有之意圖及施用詐術使人陷於錯誤而交付財物為構
    成要件，是以行為人有無不法所有之意圖及是否施用詐術使
    人陷於錯誤而交付財物，自應有足夠之積極證據予以證明，
    且所謂以詐術使人交付，必須被詐欺人因其詐術而陷於錯誤
    ，若其所用方法，不能認為詐術，亦不致使人陷於錯誤，即
    不構成該罪（最高法院81年度台上字第6598號、81年度台非
    字第235 號等判決意旨參照）。
五、查本件被告張忠玲（甲方）、陳恭民（乙方）、告訴人黃燕
    鳳（丙方）及證人李素玉（丁方）共同於97年10月間簽署並
    公證乙紙「承諾契約書」，其中第2 條確實載有「甲、乙、
    丙、丁四方共同同意將本件拍賣之14筆土地向土地銀行中崙
    分行抵押借款新臺幣3000萬元正」... 等語，且於同條約定
    清償貸款之方式等事項（見偵字卷第13頁），單以契約之文
    義，僅能證明此4 人對貸款之事有所共識（即「共同同意」
    ），尚難直接證明被告2 人曾告知告訴人該行已經同意貸款
    ；又證人李素玉於偵訊中係證稱：「... 我有去土銀，但沒
    有去山上看土地，『在土銀，我有遇到黃登茂，他說可以借
    3000萬元』，我知道可以借，所以才標」（見偵續字卷第83
    頁筆錄），雖與時任土地銀行中崙分行之經理黃登茂所言僅
    表示可以談談看，但是否核貸仍須通過銀行內部審核程序等
    詞不盡相符，但與被告張忠玲所言「後來陳恭民有找土地銀
    行的中崙分行的經理去看土地，當時該經理有答應貸款3000
    多萬」等語尚屬一致（見偵字卷第7 頁筆錄），則依李素玉
    偵訊中之證詞，被告張忠玲所述並非無據，況縱使任何千萬
    以上銀行貸款案皆須經由受理銀行層層簽核始能放貸，本案
    當無法例外，此亦應係眾人找銀行經理看土地、多次往返銀
    行之原因所在，告訴人自然不能推稱不知，且若聲請交付審
    判意旨所述為真，告訴人係因被告2 人告知銀行同意貸款方
    決意參與本案投資，告訴人當可於上開承諾契約書中載明要
    以該銀行同意核貸如此金額作為履約條件，但告訴人捨此不
    為，僅簽署四方共同同意向該行貸款之契約，顯見被告2 人
    並未施用詐術詐騙告訴人參與投資，告訴人就本案土地能否
    順利通過核貸，基於自身與土地銀行往來之過程（即李素玉
    同庭證稱：第一次去確認，告訴人有去，第二次去開戶，告
    訴人也有去），亦應能自行詢問確認，而未遭被告2 人單方
    矇騙，自難認定告訴人同意投資乃陷於何種錯誤所致，其他
    告訴人此部分指述與事理有違、被告2 人對此所為並無虛偽
    情事等，復經上開不起訴處分及駁回再議之處分論述綦詳，
    核與卷存事證並無違背，被告2 人主觀上之不法意圖、詐欺
    故意、客觀上之詐術行為等構成要件事實，均屬難以證明。
六、從而，上開不起訴處分同此認定而謂被告2 人並未施用詐術
    ，告訴人因己投資損失而認受到詐騙等片面指述並非可採，
    上開駁回再議處分亦同上認定而謂本案屬民事法律糾葛，核
    其認事用法均無違誤，聲請人聲請交付審判之意旨仍無法證
    明被告2 人有何詐欺犯嫌，被告2 人之所為，要與詐欺取財
    罪之構成要件事實有間，更未能達到跨越應起訴門檻之證明
    程度，故聲請人聲請交付審判，指摘檢察官論據有誤，實無
    理由，應予駁回，爰裁定如主文所示。
七、依刑事訴訟法第258 條之3 第2 項前段，裁定如主文。
中    華    民    國   100    年    6     月    30    日
                  刑事第五庭  審判長法  官  黃程暉
                                    法  官  張詩芸
                                    法  官  吳勇毅
上正本證明與原本無異。
本裁定不得抗告。
                                    書記官  游秀珠
中    華    民    國   100    年    7     月    5     日